臺灣新北地方法院刑事判決
111年度金訴字第8號
公  訴  人  臺灣新北地方檢察署檢察官
被      告  李文杰




指定辯護人  本院公設辯護人彭宏東  
上列被告因詐欺等案件，經檢察官提起公訴（110年度少連偵字
第497號），本院合議庭裁定改行簡式審判程序，判決如下：
    主  文
甲○○犯三人以上共同詐欺取財罪，處有期徒刑壹年壹月。未扣案
之犯罪所得新臺幣柒仟元沒收，於全部或一部不能沒收或不宜執
行沒收時，追徵其價額。
    事  實
一、甲○○與其友人少年蔡○勳（真實姓名、年籍資料詳卷，民國9
    3年11月生，於案發時為年滿12歲、未滿18歲之少年；其涉
    詐欺罪嫌部分，另由臺灣桃園地方法院少年法庭審理）自11
    0年8月間某時起，在網路上由不詳之人邀約而參與姓名、年
    籍資料不詳之成年人組成、三人以上、以實施詐術為手段，
    具持續性及牟利性之有結構性詐欺集團犯罪組織，少年蔡○
    勳擔任負責向受騙民眾收取詐欺款項、俗稱「車手」之工作
    ，甲○○則以每趟新臺幣（下同）7,000元之代價，擔任負責
    把風、俗稱「照水」之工作。渠等均明知與所屬詐欺集團犯
    罪組織成員間均以通訊軟體傳遞訊息，並由「車手」向被害
    民眾收取詐欺款項，再以迂迴隱密方式轉移所提款項，製造
    資金在金融機構移動紀錄軌跡之斷點，以掩飾資金來源及去
    向，甲○○仍與少年蔡○勳及所屬詐欺集團犯罪組織成員共同
    意圖為自己及他人不法之所有，基於三人以上詐欺取財、掩
    飾及隱匿特定犯罪所得之來源及去向之洗錢犯意聯絡，先由
    該詐欺集團某不詳成員於110年9月9日14時許，致電與乙○○
    佯稱其子與友人拿取毒品未付款而遭毆打成傷，若欲其子回
    家，需拿錢處理云云，致乙○○信以為真而陷於錯誤，依指示
    提領現金10萬元後，於同日15時2分許，將上開款項放置於
    新北市土城區學府路1段129巷內、廣福國民小學側門旁草叢
    下，甲○○及少年蔡○勳隨即依指示一同於同日15時9分許前往
    上開地點，由甲○○在旁負責把風，少年蔡○勳則拿取乙○○所
    置放之上開款項後，於不詳時、地，將上開款項放置於桃園
    市某處，由不詳上游成員取走，並另行交付7,000元報酬與
    甲○○，以此方式詐欺牟利，並將犯罪所得以現金型態轉移，
    藉此製造金流之斷點，使偵查機關難以追查勾稽帳戶金流及
    贓款來源、去向。嗣乙○○察覺受騙，報警處理，始悉上情。
二、案經新北市政府警察局土城分局報告臺灣新北地方檢察署檢
    察官偵查起訴。
    理  由
一、本案被告甲○○所犯係死刑、無期徒刑、最輕本刑為3年以上
    有期徒刑以外之罪，其於準備程序中就前揭被訴事實為有罪
    之陳述，經受命法官告知簡式審判程序之旨，並聽取公訴人
    、被告及其辯護人之意見後，本院合議庭認為適宜由受命法
    官獨任進行簡式審判程序，依刑事訴訟法第273條之1第1項
    規定，裁定由受命法官獨任進行簡式審判程序。是本案證據
    之調查，依刑事訴訟法第273條之2規定，不受同法第159條
    第1項、第161條之2、第161條之3、第163條之1及第164條至
    第170條所規定證據能力認定及調查方式之限制，合先敘明
    。
二、上開事實，業據被告於警詢、偵查中及本院準備程序暨審理
    中均坦承不諱（見臺灣新北地方檢察署110年度少連偵字第4
    97號卷《下稱偵卷》第8頁至第10頁背面、第36頁至第38頁、
    本院111年度金訴字第8號卷《下稱本院卷》第43頁、第48頁、
    第51頁），核與證人即被害人乙○○及證人即少年蔡○勳於警
    詢時及偵查中具結證述之情節相符（偵卷第4頁至第7頁、第
    12頁及背面、第43頁至第45頁、第52頁至第53頁），並有存
    摺內頁影本、行動電話通聯擷圖、監視器影片翻拍照片各1
    份附卷可稽（偵卷第13頁至第14頁、第18頁至第25頁、第55
    頁），足認被告前開任意性自白與事實相符，堪以採信。綜
    上所述，本案事證明確，被告犯行堪以認定，應依法論科。
三、論罪：
(一)法律適用之說明：
  1.組織犯罪防制條例部分：
    按組織犯罪防制條例所稱之犯罪組織，係指三人以上，以實
    施強暴、脅迫、詐欺、恐嚇為手段或最重本刑逾5年有期徒
    刑之罪，所組成具有持續性或牟利性之有結構性組織；而所
    稱有結構性組織，係指非為立即實施犯罪而隨意組成，不以
    具有名稱、規約、儀式、固定處所、成員持續參與或分工明
    確為必要，同條例第2條第1、2項分別定有明文。又行為人
    以一參與詐欺犯罪組織，並分工加重詐欺行為，同時觸犯參
    與犯罪組織罪及加重詐欺取財罪，雖其參與犯罪組織之時、
    地與加重詐欺取財之時、地，在自然意義上非完全一致，然
    二者仍有部分合致，且犯罪目的單一，依一般社會通念，認
    應評價為一罪方符合刑罰公平原則，應屬想像競合犯，如予
    數罪併罰，反有過度評價之疑，實與人民法律感情不相契合
    。又加重詐欺罪係侵害個人財產法益之犯罪，其罪數計算，
    以被害人數、被害次數之多寡，決定其犯罪之罪數；核與參
    與犯罪組織罪之侵害社會法益，因應以行為人所侵害之社會
    全體利益為準據，認定係成立一個犯罪行為，有所不同。是
    以倘若行為人於參與犯罪組織之繼續中，先後加重詐欺數人
    財物，因行為人僅為一參與組織行為，侵害一社會法益，應
    僅就首次犯行論以參與犯罪組織罪及加重詐欺罪之想像競合
    犯，而其後之犯行，乃為其參與組織之繼續行為，為避免重
    複評價，當無從將一參與犯罪組織行為割裂再另論一參與犯
    罪組織罪，而與其後所犯加重詐欺罪從一重論處之餘地（最
    高法院107年度台上字第1066號判決意旨參照）。
  2.洗錢防制法部分：
    次按洗錢防制法業於105年12月28日修正公布，並於106年6
    月28日生效施行。為徹底打擊洗錢犯罪，新法乃依照國際防
    制洗錢金融行動工作組織（Financial Action Task Force
    ）40項建議之第3項建議，並參採聯合國禁止非法販運麻醉
    藥品和精神藥物公約及聯合國打擊跨國有組織犯罪公約之洗
    錢行為定義，將洗錢行為之處置、多層化及整合等各階段，
    全部納為洗錢行為，而於新法第2條規定：「本法所稱洗錢
    ，指下列行為：一、意圖掩飾或隱匿特定犯罪所得來源，或
    使他人逃避刑事追訴，而移轉或變更特定犯罪所得。二、掩
    飾或隱匿特定犯罪所得之本質、來源、去向、所在、所有權
    、處分權或其他權益者。三、收受、持有或使用他人之特定
    犯罪所得。」以求與國際規範接軌。過去實務認為，行為人
    對犯特定犯罪所得之財物或利益作直接使用或消費之處分行
    為，或僅將自己犯罪所得財物交予其他共同正犯，祇屬犯罪
    後處分贓物之行為，非該條例所規範之洗錢行為，惟依新法
    規定，倘行為人意圖掩飾或隱匿特定犯罪所得來源，而將特
    定犯罪所得直接消費處分，甚或交予其他共同正犯，而由共
    同正犯以虛假交易外觀掩飾不法金流移動，即難認單純犯罪
    後處分贓物之行為，應仍構成新法第2條第1或2款之洗錢行
    為（最高法院108年度台上字第1744號、第2425號、第2500
    號判決意旨參照）。
(二)罪名：
  1.觀諸本案犯罪型態，係由多人縝密分工方能完成之集團性犯
    罪，除被告外，尚包括前往收取款項之車手即少年蔡○勳及
    撥打電話施用詐術之不詳成員，此據被告、證人即少年蔡○
    勳及被害人均供述在卷，足見被告主觀上對於與其共犯本件
    詐欺取財犯行之人已達三人以上，且係具有持續性及牟利性
    之有結構性詐欺集團犯罪組織乙情有所認知，其行為自構成
    刑法第339條之4第1項第2款之三人以上共同詐欺取財罪及組
    織犯罪條例第3條第1項後段之參與犯罪組織罪。又刑法第33
    9條之4之罪係屬洗錢防制法第3條第2款所規定之特定犯罪，
    而被告係依上游成員之指示，與少年蔡○勳一同收取被害人
    受騙款項後再交予不詳上游成員等情，亦據被告於偵查中及
    本院準備程序供稱：伊不知道上游電話，也不知道該筆贓款
    在何處；上游電話都沒有顯示名字，伊沒看過也不知道上游
    是誰，伊也不知道少年蔡○勳把錢交給誰；後續伊不清楚，
    伊只認識少年蔡○勳，其他人都不認識等語（偵卷第9頁背面
    至第10頁、第37頁、本院卷第43頁），足見其對於自己經手
    之款項最終由何人取走、做何利用均不知悉，客觀上顯係透
    過現金之多次轉交製造多層次之資金斷點，使偵查機關除藉
    由監視器錄影畫面鎖定車手、照水者外，難以再向上溯源，
    並使其餘集團共犯得以直接消費、處分，以掩飾不法金流移
    動之虛假外觀，而達到隱匿該特定犯罪所得之去向、所在之
    結果，且被告主觀上對於其行為將造成掩飾、隱匿該詐欺犯
    罪所得去向、所在之結果應屬明知，猶仍執意為之，其所為
    自非僅係為詐欺集團取得犯罪所得，而兼為洗錢防制法第2
    條第2款之掩飾、隱匿特定犯罪所得來源及去向之行為。
  2.又本案雖無證據證明被告所屬詐欺集團犯罪組織有何具體名
    稱、固定處所等，惟依被告及證人即少年蔡○勳供述觀之，
    可認其等係分工而為取款行為，並以工作機接收上層不詳成
    員指示取款，參以有不詳成員負責撥打電話向被害人實施詐
    術、指示其提款後等待交付，可認該集團乃分由各該人擔負
    一定之工作內容，層層指揮，組織縝密，分工精細，自須投
    入相當之成本、時間，顯非為立即實施犯罪而隨意組成者，
    是本案詐欺集團顯係該當「三人以上，以實施詐術為手段，
    所組成具有持續性及牟利性之有結構性組織」；而被告參與
    其中並負責上開分工，且若成功取款其可獲得每次7,000元
    之報酬，參與取款之少年蔡○勳亦陳稱可分得約定之報酬等
    語（偵卷第6頁背面、第44頁），確已該當參與犯罪組織之
    構成要件。
  3.綜上所述，核被告所為，係犯組織犯罪條例第3條第1項後段
    之參與犯罪組織罪、刑法第339條之4第1項第2款之三人以上
    共同詐欺取財罪及違反洗錢防制法第2條第2款規定，而犯同
    法第14條第1項之一般洗錢罪。公訴意旨雖漏未論及被告犯
    行尚成立組織犯罪防制條例第3條第1項後段之參與犯罪組織
    罪，惟該部分與被告前開加重詐欺取財及洗錢犯行有想像競
    合犯之裁判上一罪關係（詳後），本為起訴之效力所及，且
    經本院於準備程序及審理時均告知被告此項罪名（見本院卷
    第42頁、第48頁），已無礙於被告防禦權之行使，本院自應
    併予審理。
(三)共同正犯：
　　被告與少年蔡○勳受上游成員指示，負責一同前往收取贓款
    ，並將款項轉交不詳之人，其所為係屬整體詐欺行為分工之
    一環，且利用他人之行為，達成詐欺犯罪之結果，故被告應
    就其所參與犯行所生之全部犯罪結果共同負責。是被告與少
    年蔡○勳及其餘姓名、年籍不詳之詐欺集團成員間，有犯意
    聯絡及行為分擔，應論以共同正犯。另刑法第339條之4第1
    項第2款之三人以上共同犯詐欺取財罪，其本質即為共同犯
    罪，本件主文自毋庸再於「三人以上共同詐欺取財罪」前再
    記載「共同」（最高法院83年度台上字第2520號刑事判決意
    旨參照）。
(四)想像競合： 
    此外，被告參與本件詐欺集團犯罪組織，所為三人以上共同
    詐欺取財罪及共同一般洗錢罪，目的均為不法牟取被害人之
    金錢，乃屬同一犯罪決意及預定計畫下所為階段行為，依一
    般社會通念，渠等實施詐術、前往取款及隱匿該等詐欺犯罪
    所得之去向及所在之行為，具有行為局部之同一性，法律評
    價應認屬一行為較為適當。從而，被告係一行為同時觸犯參
    與犯罪組織罪、三人以上共同詐欺取財罪及共同一般洗錢罪
    ，為像競合犯，應依刑法第55條前段之規定，從一重之三人
    以上共同詐欺取財罪處斷。
四、科刑：
(一)減刑事由：
    按想像競合犯之處斷刑，本質上係「刑之合併」，其所謂從
    一重處斷，乃將想像競合犯組成之評價上數罪，合併為科刑
    一罪，其所對應之刑罰，亦合併其評價上數罪之數法定刑，
    而為一個處斷刑。易言之，想像競合犯侵害數法益者皆成立
    犯罪，論罪時必須輕、重罪併舉論述，同時宣告所犯各罪名
    ，包括各罪有無加重、減免其刑之情形，亦應說明論列，量
    刑時併衡酌輕罪部分量刑事由，評價始為充足，然後依刑法
    第55條前段規定「從一重處斷」，非謂對於其餘各罪可置而
    不論。因此，法院決定處斷刑時，雖以其中最重罪名之法定
    刑，做為裁量之準據，惟於裁量其輕重時，仍應將輕罪合併
    評價在內（最高法院108年度台上字第4405號、第4408號判
    決意旨參照）。經查，洗錢防制法第16條第2項規定：「犯
    前二條之罪，在偵查或審判中自白者，減輕其刑。」；另組
    織犯罪防制條例第8條第1項後段規定：「犯第3條之罪…偵查
    及審判中均自白者，減輕其刑。」本件被告於警詢、偵查及
    本院審理時，均坦承有上開本案參與犯罪組織及洗錢犯行，
    應認符合組織犯罪防制條例第8條第1項後段及洗錢防制法第
    16條第2項規定，是就被告本案參與組織及洗錢犯行部分，
    雖屬想像競合犯其中之輕罪，惟依上開說明，本院於後述量
    刑時，仍應併予衡酌此部分減刑事由。
(二)本件無兒童及少年福利與權益保障法加重事由之適用：
    至起訴書雖認被告上開犯行應依兒童及少年福利與權益保障
    法第112條第1項前段規定加重其刑等語，然被告於本案行為
    時，年滿18歲而未滿20歲，並非成年人，核與兒童及少年福
    利保障法第112條第1項「成年人」之要件不符，自無適用該
    規定加重其刑之餘地，起訴書此部分記載容有未恰，併此敘
    明。
(三)量刑之審酌：
    爰以行為人之責任為基礎，審酌現今社會詐欺事件層出不窮
    、手法日益翻新，政府及相關單位無不窮盡心力追查、防堵
    ，大眾傳播媒體更屢屢報導民眾被詐欺，甚至畢生積蓄因此
    化為烏有之相關新聞，被告正值青年，不思循正當途徑獲取
    所需，竟貪圖不法報酬，率然參與詐欺集團犯罪組織，擔任
    俗稱「照水」之把風收取詐欺款項工作，不僅價值觀念偏差
    ，破壞社會治安，且其所為收取及傳遞詐欺款項等行為，使
    金流不透明，致不法之徒得藉此輕易詐欺並取得財物、隱匿
    真實身分，造成國家查緝犯罪受阻，並助長犯罪之猖獗，影
    響社會經濟秩序，危害金融安全，同時導致被害人求償上之
    困難，其所生危害非輕，所為實值非難；惟考量被告犯後坦
    承犯行，態度良好，及其業已就本案參與組織及洗錢犯行部
    分於偵審中均自白，雖於審理中經本院安排調解，惟因被害
    人未到場而未能調解成立等情，並兼衡其犯罪之手段、所詐
    取財物之金額、於該詐欺集團之角色分工非居於主導或核心
    地位，及其前科素行紀錄、其為高職肄業之智識程度、自陳
    現從事物流業、月入約2萬餘元、未婚無小孩、無需扶養之
    人等語，暨其家庭經濟狀況勉持等一切情狀（參見本院卷第
    52頁審理筆錄、第19頁被告戶政資料查詢結果及偵卷第4頁
    之警詢筆錄所載受詢問人資料欄），量處如主文所示之刑，
    以示懲儆。
(四)本件無衡酌是否併予宣告強制工作之必要：
    按106年4月19日修正公布之組織犯罪防制條例第3條第3項規
    定：「犯第1項之罪者，應於刑之執行前，令入勞動場所，
    強制工作，其期間為3年。」（嗣107年1月3日修正公布第3
    條，但本項並未修正），就受處分人之人身自由所為限制，
    違反憲法比例原則及憲法明顯區隔原則之要求，與憲法第8
    條保障人身自由之意旨不符，業經司法院大法官解釋釋字第
    812號解釋宣告違憲，並宣告組織犯罪防制條例第3條第3項
    自110年12月10日起失其效力。故本件已無衡酌是否併予宣
    告強制工作之必要，末此敘明。
五、沒收：
(一)按犯罪所得，屬於犯罪行為人者，沒收之；前二項之沒收，
    於全部或一部不能沒收或不宜執行沒收時，追徵其價額，刑
    法第38條之1第1項前段、第3項分別定有明文。次按共同實
    行犯罪行為之人，基於責任共同原則，固應就全部犯罪結果
    負其責任，但因其等組織分工及有無不法所得，未必盡同，
    特別是集團性或重大經濟、貪污犯罪，彼此間犯罪所得分配
    懸殊，其分配較少甚或未受分配之人，如仍應就全部犯罪所
    得負連帶沒收追繳之責，超過其個人所得之剝奪，無異代替
    其他參與者承擔刑罰，違反罪刑法定原則、個人責任原則以
    及罪責相當原則。此與司法院院字第2024號解釋側重在填補
    損害而應負連帶返還之責任並不相同。故共同犯罪所得財物
    之追繳、沒收或追徵，應就各人所分得之財物為之（最高法
    院105年度台上字第251號判決意旨參照）。經查，被告收取
    上開詐騙款項之報酬為7,000元乙情，為被告自承在卷（見
    本院卷第43頁、第49頁），復無其他積極事證足認被告報酬
    高於此數額，依罪疑有利被告原則，自應從被告有利之認定
    ，而認被告本案犯行所獲得之犯罪所得為7,000元。該等款
    項雖未扣案，仍應依刑法第38條之1第1項前段規定，諭知沒
    收，並依同條第3項規定，於全部或一部不能沒收或不宜執
    行沒收時，追徵其價額。另未扣案之其餘贓款部分，卷內並
    無其他證據可證明被告有實際取得該等贓款，自無從對被告
    宣告沒收。
(二)末按洗錢防制法第18條規定「犯第14條之罪，其所移轉、變
    更、掩飾、隱匿、收受、取得、持有、使用之財物或財產上
    利益，沒收之；犯第15條之罪，其所收受、持有、使用之財
    物或財產上利益，亦同（第1項）。以集團性或常習性方式
    犯第14條或第15條之罪，有事實足以證明行為人所得支配之
    前項規定以外之財物或財產上利益，係取自其他違法行為所
    得者，沒收之（第2項）。對於外國政府、機構或國際組織
    依第21條所簽訂之條約或協定或基於互惠原則，請求我國協
    助執行扣押或沒收之案件，如所涉之犯罪行為符合第2條所
    列之罪，不以在我國偵查或審判中者為限（第3項）。」關
    於犯罪行為人犯洗錢防制法第14條之罪，其所掩飾之財物本
    身僅為洗錢之標的，難認係供洗錢所用之物，故洗錢行為之
    標的除非屬於前置犯罪之不法所得，而得於前置犯罪中予以
    沒收者外，既非本案洗錢犯罪之工具及產物，亦非洗錢犯罪
    所得，尤非違禁物，尚無從依刑法沒收規定予以宣告沒收，
    自應依上開第18條第1項前段規定予以宣告沒收。此規定係
    採義務沒收主義，祇要合於前規定，法院即應為相關沒收之
    諭知，然該洗錢行為之標的是否限於行為人者始得宣告沒收
    ，法無明文，是倘法條並未規定「不問屬於犯罪行為人與否
    均沒收」時，自仍以屬於被告所有者為限，始應予沒收。查
    本件被告既已將所收取之現金悉數交由詐欺集團之上游成員
    ，業據被告供明在卷，並非被告所有，亦已非在其實際掌控
    中，自無庸依洗錢防制法第18條第1項前段規定宣告沒收。
據上論斷，應依刑事訴訟法第273條之1第1項、第299條第1項前
段（依刑事判決精簡原則，僅記載程序法條文），判決如主文。
本案經檢察官丙○○偵查起訴，由檢察官吳宗光到庭執行公訴。
中　　華　　民　　國　 111　　年　　2 　　月　　16　　日
                  刑事第十三庭  法　官  林建良    
上列正本證明與原本無異。
如不服本判決，應於判決送達後20日內敘明上訴理由，向本院提
出上訴狀 (應附繕本) ，上訴於臺灣高等法院。其未敘述上訴理
由者，應於上訴期間屆滿後20日內向本院補提理由書「切勿逕送
上級法院」。
                                 書記官  陳昇宏
中　　華　　民　　國　　111 　年　　2 　　月　　21　　日
附錄本案論罪科刑法條全文：
刑法第339條之4：
犯第三百三十九條詐欺罪而有下列情形之一者，處一年以上七年
以下有期徒刑，得併科一百萬元以下罰金：
一、冒用政府機關或公務員名義犯之。
二、三人以上共同犯之。
三、以廣播電視、電子通訊、網際網路或其他媒體等傳播工具，
對公眾散布而犯之。
前項之未遂犯罰之。 
　
洗錢防制法第2條：
本法所稱洗錢，指下列行為：
一、意圖掩飾或隱匿特定犯罪所得來源，或使他人逃避刑事追訴
    ，而移轉或變更特定犯罪所得。
二、掩飾或隱匿特定犯罪所得之本質、來源、去向、所在、所有
    權、處分權或其他權益者。
三、收受、持有或使用他人之特定犯罪所得。
　
洗錢防制法第14條：
有第二條各款所列洗錢行為者，處七年以下有期徒刑，併科新臺
幣五百萬元以下罰金。
前項之未遂犯罰之。
前二項情形，不得科以超過其特定犯罪所定最重本刑之刑。   

組織犯罪防制條例第3條
發起、主持、操縱或指揮犯罪組織者，處 3 年以上 10 年以下
有期徒刑，得併科新臺幣 1 億元以下罰金；參與者，處 6 月以
上 5 年以下有期徒刑，得併科新臺幣 1 千萬元以下罰金。但參
與情節輕微者，得減輕或免除其刑。
具公務員或經選舉產生之公職人員之身分，犯前項之罪者，加重
其刑至二分之一。
犯第 1 項之罪者，應於刑之執行前，令入勞動場所，強制工作
，其期間為 3 年。
前項之強制工作，準用刑法第 90 條第 2 項但書、第 3 項及第
98 條第 2 項、第 3 項規定。
以言語、舉動、文字或其他方法，明示或暗示其為犯罪組織之成
員，或與犯罪組織或其成員有關聯，而要求他人為下列行為之一
者，處 3 年以下有期徒刑，得併科新臺幣 3 百萬元以下罰金：
一、出售財產、商業組織之出資或股份或放棄經營權。
二、配合辦理都市更新重建之處理程序。
三、購買商品或支付勞務報酬。
四、履行債務或接受債務協商之內容。
前項犯罪組織，不以現存者為必要。
以第 5 項之行為，使人行無義務之事或妨害其行使權利者，亦
同。
第 5 項、第 7 項之未遂犯罰之。